【裁判字號】    99,交聲,673
【裁判日期】    990505
【裁判案由】    聲明異議
【裁判全文】
臺灣高雄地方法院交通事件裁定         99年度交聲字第669號
原處分機關  交通部公路總局高雄區旗山監理站
異  議  人
即受處分人  甲○○
上列異議人因違反道路交通管理處罰條例案件，對於交通部公路
總局高雄區監理所旗山監理站所為如附表所示之違反道路交通管
理事件裁決書處分，聲明異議，本院裁定如下：
    主  文
附表所示處分均撤銷。
甲○○均不罰。
    理  由
一、異議意旨略以：異議人即受處分人甲○○（下稱異議人）雖
    曾為車牌號碼9102-PN 號自用小客車（下稱系爭汽車）之車
    主，惟異議人早已於民國96年10月間因借款而將該車典當予
    址設新竹市○○路○段87號之華泰當舖，未再使用該車，嗣
    因無法清償借款利息，該車又遭華泰當舖予以流當，是以系
    爭汽車縱於附表所示時間、地點，經員警逕行掣單舉發有如
    該附表所示之違規行為，原非異議人所為，爰依法聲明異議
    等語。
二、程序部分：
（一）按依道路交通管理處罰條例第87條規定向管轄法院聲明異
      議之期間，自裁決送達之翌日起算，並得依法扣除在途期
      間，道路交通案件處理辦法第12條規定甚明。經核在途期
      間之規定，乃係為解決當事人所在地距法院過遠，無法於
      法定期間內為一定之訴訟行為而設（最高法院96年度臺抗
      字第315 號民事裁定意旨參照），換言之，在途期間之制
      度意旨，乃在保障當事人享有完整之評估開啟救濟程序與
      否期間，不致因顧慮郵務時程而遭壓縮，從而於承審交通
      聲明異議事件過程中，適用「法院訴訟當事人在途期間標
      準」第4 條計算在途期間時，原應參諸前開制度本旨而為
      解釋；況「法院訴訟當事人在途期間標準」第4 條之「當
      事人居住地」此一法文用語，核與行政程序法第72、73條
      等各該程序、訴訟法令就「送達」規範所定明之「住居所
      」等用語既不盡相同，本存有自為適於制度本旨之解釋空
      間，本院因認「法院訴訟當事人在途期間標準」第4 條所
      謂之「當事人居住地」，應係指當事人於評估究否聲明異
      議此段期間內，實際之居住地點，而非概依當事人設籍地
      （戶籍設置地）或違規車輛車籍地為據，始屬的論。
（二）查異議人於評估究否對本件聲明異議之期間中，乃因任職
      於址設新竹縣之聚昌科技股份有限公司等故，而均實際居
      住在新竹縣內乙情，有聚昌科技股份有限公司於99年3 月
      16日服務證明書在卷可稽，異議人既非居住於本件處罰機
      關（即原處分機關）所在之高雄縣旗山鎮，亦非居住本院
      管轄區域內，自應按「法院訴訟當事人在途期間標準」第
      4 條第1 款第3 目及第2 條第1 款規定，按其居住地臺灣
      新竹地方法院管轄區域內之最長在途期間日數（2 日），
      再加受理聲明異議本院之在途期間日數（4 日），予以扣
      除在途期間（合計為6 日）。又異議人於99年2 月12日親
      往原處分機關收受附表所示之裁決書，亦有各該裁決書送
      達回證附卷足憑，從而20日之聲明異議不變期間，依法應
      從99年2 月13日起算，茲另扣除前述6 日之在途期間，則
      係以99年3 月10日為期間末日而告屆滿，異議人既早於99
      年3 月3 日具狀聲明異議並於99年3 月5 日送達本院，自
      屬合法聲明異議，先予敘明。
三、實體部分：
（一）按汽車行駛於高速公路、快速公路或設站管制之道路，不
      遵使用限制、禁止、行車管制及管理事項之管制規則，而
      有道路交通管理處罰條例第33條第1 、2 項外其他違反管
      制規定之行為，處駕駛人新臺幣（下同）600 元以上
      1,200 元以下罰鍰；汽車行駛於應繳費之公路、橋樑、隧
      道或輪渡，不依規定繳費者，處汽車所有人或駕駛人
      3,000 元以上6,000 元以下罰鍰，並追繳欠費，道路交通
      管理處罰條例第33條第3 項、第27條第1 項分別定有明文
      。由此可知，道路交通管理處罰條例第33條第3 項之處罰
      對象限於「駕駛人」，而同條例第27條第1 項之處罰對象
      則為「汽車所有人」或「駕駛人」至明。又道路交通管理
      處罰條例第33條第3 項乃係規制諸如未裝設E 通機行駛電
      子收費車道，或未持用回數票而行使回數票專用道等「未
      按遵行車道行駛」之違規行為，至同條例第27條第1 項則
      係針對「未依規定（補行）繳納應納通行費」予以裁罰，
      二者既分就不同行為進行處罰，自尚無違一事不二罰原則
      （臺灣高等法院98年度交抗字第1178號交通事件裁定意旨
      參照），併敘明之。
（二）再按汽車為動產，其所有權之移轉依民法第761 條第1 項
      規定，因交付而生效力，不以向監理機關聲請過戶為必要
      ；在公路監理機關所為過戶，應屬行政上之管理事項，不
      因此生物權移轉之效力（最高法院72年度臺上字第1933號
      民事裁判、97年度臺上字第2900號刑事裁判意旨資參照）
      。是「汽車所有人」之認定，要非按形式上單純以車籍登
      錄之車主為依據，而須從實質法律關係之變動予以認定。
（三）系爭汽車於附表編號3 、4 、5 、6 所示時點，行經該附
      表所示之國道收費站時，在車內未裝設E 通機之情況下駛
      入電子收費車道，及於附表編號1 、2 、7 、8 、9 、10
      所示時點，行經該附表所示之國道收費站電子收費車道，
      因車內未裝設E 通機而未扣款成功，嗣經通知補繳通行費
      猶不依規定繳費，員警乃逕以登記為系爭汽車車主之異議
      人為被通知人而予製單舉發，原處分機關亦進而分依道路
      交通管理處罰條例第33條第3 項、第27條第1 項之規定裁
      罰異議人各情，固有各該裁決書、舉發違反道路交通管理
      事件通知單在卷足資認定。惟查：
  １、系爭汽車雖曾為異議人所有，然異議人已於97年1 月14日
      將系爭汽車交予華泰當舖收當，且因異議人未依約回贖，
      復未持續繳息順延質當，致前開汽車於98年2 月11日流當
      ，再由華泰當舖於同日讓渡（轉售）予「張元科」各節，
      亦有卷附華泰當舖當票、新竹市當舖商業同業公會證明書
      、汽車讓渡書可按，則自華泰當舖收當前開汽車之時起，
      異議人顯不復親自使用該車，且該車既為異議人所負債務
      之清償擔保，異議人及華泰當舖為免減損質當物之（擔保
      ）價值，尚無應允第三人借用該車之理，更俱無單獨出借
      之權限，迨系爭汽車流當後，異議人則因當舖業法第21條
      規定而喪失對該車之所有權，尚不因車籍登記是否同時作
      有變更而異。易言之，異議人至遲自98年2 月11日起已非
      系爭汽車之所有權人，另更早自97年1 月14日起即喪失自
      行使用或出借該車之權利，是故於前開汽車違反附表所示
      交通違規行為之際，異議人應非該車駕駛者，亦非該車所
      有人，而原非道路交通管理處罰條例第33條第3 項、第27
      條第1 項所定之處罰對象。
  ２、此外，觀之附卷所示舉發違反道路交通管理事件通知單，
      本件均係以「逕行舉發」之方式，開單告發如附表所示違
      規事實，再循車籍資料寄發違規通知單予登錄之車主即異
      議人，並非由執勤之員警當場攔查駕駛人而舉發之違規行
      為，故亦無法認定當天駕駛該車之人為異議人本人。
四、綜上所述，異議人既非系爭汽車之所有權人，且亦無任何證
    據足以證明異議人有於附表所示時、地有駕駛該車之違規情
    事，是異議人提出本件聲明異議，為有理由，原處分機關所
    為如附表所示之處分，均應予以撤銷，並均為不罰之諭知。
據上論結，依道路交通案件處理辦法第20條前段，裁定如主文。
中    華    民    國    99    年    5     月    5     日
                  交通法庭      法  官  王靖茹
以上正本證明與原本無異。
如不服本裁定應於送達後5日內向本院提出抗告狀。
中    華    民    國    99    年    5     月    5     日
                                書記官  陳鈺甯
┌────────────────────────────────────────┐
│附表：                                                                          │
├─┬───────┬─────┬────┬──────┬──────┬─────┤
│編│裁決時間及裁決│時      間│地    點│  違規事實  │  違反法條  │罰  款  額│
│  │書案號        │ （民國） │        │            │            │（新臺幣）│
│號├───────┤          │        │            │            │          │
│  │本  院  案  號│          │        │            │            │          │
├─┼───────┼─────┼────┼──────┼──────┼─────┤
│1 │99年02月12日旗│98年06月26│大甲收費│汽車行駛於應│道路交通管理│3,000元   │
│  │監違字第裁85－│日12時08分│站北（第│繳費之公路不│處罰條例第27│          │
│  │ZGP016256號   │          │9車道） │依規定繳費  │條第1項     │          │
│  ├───────┤          │        │            │            │          │
│  │99年度交聲字第│          │        │            │            │          │
│  │669 號        │          │        │            │            │          │
├─┼───────┼─────┼────┼──────┼──────┼─────┤
│2 │99年02月12日旗│98年06月26│後龍收費│汽車行駛於應│道路交通管理│3,000元   │
│  │監違字第裁85－│日13時17分│站南（第│繳費之公路不│處罰條例第27│          │
│  │ZBR013351號   │          │10車道）│依規定繳費  │條第1 項    │          │
│  ├───────┤          │        │            │            │          │
│  │99年度交聲字第│          │        │            │            │          │
│  │670 號        │          │        │            │            │          │
├─┼───────┼─────┼────┼──────┼──────┼─────┤
│3 │99年02月12日旗│98年06月26│泰山收費│行駛高速公路│道路交通管理│600元     │
│  │監違字第裁85－│日06時50分│站南（第│，於駛進收費│處罰條例第33│          │
│  │ZAQ092318號   │          │11車道）│站繳費時，未│條第3項     │          │
│  ├───────┤          │        │依標誌指示過│            │          │
│  │99年度交聲字第│          │        │站繳費      │            │          │
│  │671 號        │          │        │            │            │          │
├─┼───────┼─────┼────┼──────┼──────┼─────┤
│4 │99年02月12日旗│98年06月26│大甲收費│行駛高速公路│道路交通管理│600元     │
│  │監違字第裁85－│日12時08分│站北上（│，於駛進收費│處罰條例第33│          │
│  │ZGP016117 號  │          │第9 車道│站繳費時，未│條第3 項    │          │
│  ├───────┤          │）      │依標誌指示過│            │          │
│  │99年度交聲字第│          │        │站繳費      │            │          │
│  │672 號        │          │        │            │            │          │
├─┼───────┼─────┼────┼──────┼──────┼─────┤
│5 │99年02月12日旗│98年06月29│楊梅收費│行駛高速公路│道路交通管理│600元     │
│  │監違字第裁85－│日12時26分│站南下（│，於駛進收費│處罰條例第33│          │
│  │ZBP039862號   │          │第8 車道│站繳費時，未│條第3項     │          │
│  ├───────┤          │）      │依標誌指示過│            │          │
│  │99年度交聲字第│          │        │站繳費      │            │          │
│  │673 號        │          │        │            │            │          │
├─┼───────┼─────┼────┼──────┼──────┼─────┤
│6 │99年02月12日旗│98年06月29│泰山收費│行駛高速公路│道路交通管理│600元     │
│  │監違字第裁85－│日15時02分│站北上（│，於駛進收費│處罰條例第33│          │
│  │ZAQ092511號   │          │第10車道│站繳費時，未│條第3項     │          │
│  ├───────┤          │）      │依標誌指示過│            │          │
│  │99年度交聲字第│          │        │站繳費      │            │          │
│  │674 號        │          │        │            │            │          │
├─┼───────┼─────┼────┼──────┼──────┼─────┤
│7 │99年02月12日旗│98年07月01│后里收費│汽車行駛於應│道路交通管理│3,000元   │
│  │監違字第裁85－│日16時46分│站北（第│繳費之公路不│處罰條例第27│          │
│  │ZCQ022410號   │          │7 車道）│依規定繳費  │條第1 項    │          │
│  ├───────┤          │        │            │            │          │
│  │99年度交聲字第│          │        │            │            │          │
│  │675 號        │          │        │            │            │          │
├─┼───────┼─────┼────┼──────┼──────┼─────┤
│8 │99年02月12日旗│98年07月01│造橋收費│汽車行駛於應│道路交通管理│3,000元   │
│  │監違字第裁85－│日11時27分│站南（第│繳費之公路不│處罰條例第27│          │
│  │ZBQ026901號   │          │8 車道）│依規定繳費  │條第1 項    │          │
│  ├───────┤          │        │            │            │          │
│  │99年度交聲字第│          │        │            │            │          │
│  │676 號        │          │        │            │            │          │
├─┼───────┼─────┼────┼──────┼──────┼─────┤
│9 │99年02月12日旗│98年07月01│造橋收費│汽車行駛於應│道路交通管理│3,000元   │
│  │監違字第裁85－│日17時10分│站北（第│繳費之公路不│處罰條例第27│          │
│  │ZBQ026907號   │          │7 車道）│依規定繳費  │條第1 項    │          │
│  ├───────┤          │        │            │            │          │
│  │99年度交聲字第│          │        │            │            │          │
│  │677 號        │          │        │            │            │          │
├─┼───────┼─────┼────┼──────┼──────┼─────┤
│10│99年02月12日旗│98年07月01│樹林收費│汽車行駛於應│道路交通管理│3,000元   │
│  │監違字第裁85－│日10時04分│站南（第│繳費之公路不│處罰條例第27│          │
│  │ZFP041311號   │          │12 車道 │依規定繳費  │條第1 項    │          │
│  ├───────┤          │）      │            │            │          │
│  │99年度交聲字第│          │        │            │            │          │
│  │678 號        │          │        │            │            │          │
└─┴───────┴─────┴────┴──────┴──────┴─────┘

司法院資訊處製作；財團法人民間司法改革基金會備份。
